【裁判字號】    92,訴,250
【裁判日期】    920909
【裁判案由】    過失致死等
【裁判全文】
臺灣宜蘭地方法院刑事判決                          九十二年度訴字第二五號
    公  訴  人  臺灣宜蘭地方法院檢察署檢察官
    被      告  昆儀實業股份有限公司
    代  表  人  丙○○
    被      告  甲○○
右列被告因過失致死等案件，經檢察官聲請簡易判決處刑（九十二年度偵字第八八九
號），本院羅東簡易庭認為不宜以簡易判決處刑，移
判決如左：
    主  文
昆儀實業股份有限公司違反雇主對防止爆炸性、發火性等物質引起之危害，應有符合
標準之必要安全設備之規定，致發生死亡職業災害，科罰金新台幣伍萬元。
甲○○從事業務之人，因業務上之過失致人於死，處有期徒刑參月，如易科罰金以參
佰元折算壹日。緩刑貳年。
    事  實
一、甲○○為設於宜蘭縣蘇澳鎮○○路八號「昆儀實業股份有限公司」（以下簡稱「
    昆儀公司」）之廠長，負責該工廠之生產及人員、設備之維修與調度，為從事業
    務之人，明知在有危險物或有油類、可燃性粉塵等其他危險物存在之儲槽，從事
    熔接、熔斷或使用明火之作業或有發生火花之虞之作業時，應事先清除該等物質
    ，並確認無危險之虞，且對於防止爆炸性、發火性等物質引起之危害，應有符合
    標準之必要安全設備，並採取防止火災、爆炸之措施，而昆儀公司係雇主，並未
    依規定符合標準之必要安全設備。緣於民國九十一年十一月二十六日中午十二時
    三十五分巷許，該公司員工薛炳科受甲○○要求而進入該公司木材保存處理廠木
    材防腐處理區，至第一桶曾置放易燃之雜酚油之油槽，從事取樣開關之裝設作業
    ，甲○○本應注意前揭規定，並須先命人清除該桶內之雜酚油，防止殘存之油料
    爆裂，且須先開啟人孔蓋排放槽桶內煤焦油輕質成分揮發成之可燃性蒸氣，而依
    當時狀況，並無不能注意之情事，竟疏未注意，逕命薛炳科前往處理，然因從事
    該種作業，必需先以氧氣、乙炔熔接設備切割槽桶桶身，致薛炳科以氧氣、乙炔
    熔接設備切割桶身時，因高溫引燃槽桶內可燃性蒸氣而產生氣爆並導致起火燃燒
    。嗣薛炳科因該油槽氣爆引發火災嗆傷，且致全身百分之九十五三至四度燒傷併
    吸入性灼傷窒息而死亡，致發生死亡之職業災害。
二、案經宜蘭縣警察局蘇澳分局報請臺灣宜蘭地方法院檢察署檢察官相驗後自動檢舉
    偵查起訴。
    理  由
一、右揭事實，業據被告甲○○及昆儀公司代表人丙○○於警詢、偵查及本院調查、
    審理中均供承不諱，核與告訴人即被害人之妻乙○○、其子薛易庭指訴情節相符
    。而本件經宜蘭縣政府消防局人員至勘驗現場調查火災發生原因後，發現現場留
    有電焊器具及氣焊器具，其接頭及壓力錶已接上，儲存槽Ａ槽桶南側中下部有一
    疑似焊破痕跡，不排除殘留於該儲存槽內之殘餘煤焦油形成可燃氣體與空氣混合
    進入爆炸上下限之濃度，經被害人薛炳科進行裝置取樣品施工時，以氣焊切割時
    焊破該槽體而提供氣爆所需火源而產生氣爆，進而引發火災，不排除因施工不慎
    引起火災之可能性，此有宜蘭縣政府消防局火災原因調查報告書一件（含照片）
    附卷可參。另本件再經行政院勞工委員會北區勞動檢查所人員至現場履勘結果，
    亦認本件災害係被害人薛炳科開始從事取樣開關之裝設作業時，需先以氧氣、乙
    炔熔接設備切割槽桶桶身，但因作業前未先清除槽桶內殘存之煤焦油，亦未開啟
    人孔蓋排放槽桶內煤焦油輕質成分揮發成之可燃性蒸氣，而導致以氧氣、乙炔熔
    接設備切割時之高溫引燃槽桶內可燃性蒸氣而產生氣爆，並導致起火燃燒，昆儀
    公司對於有油類存在之虞之儲槽從事熔接、熔斷之作業，應事先清除該等物質，
    並確認無危險之虞，而被告甲○○擔任廠長，為實際從事昆儀公司木材製造工作
    指揮、調派、管理業務之人，應注意對於有油類存在之虞之儲槽從事熔接、熔斷
    之作業，有火災、爆炸危害，應注意事先清除油類或可燃性粉塵等危險物，並確
    認無危險之虞，且需採取防止火災、爆炸之措施，竟均疏未注意，違反勞工安全
    衛生法第五條第一項第二款之規定，此有該勞動檢查所九十二年二月十一日勞北
    檢製字第０九二一００一四三九號函所附之職業災害檢查報告書一件（含照片）
    附卷可參。又被害人薛炳科確因工廠內工作油槽氣爆引發火災嗆傷窒息，併全身
    百分之九十五三至四度燒傷併吸入性灼傷而死亡一節，經檢察官督同法醫相驗明
    確，製有勘驗筆錄、驗斷書、相驗屍體證明書各一件、及現場照片二十四張在卷
    可考。
二、按雇主對於有危險物或有油類、可燃性粉塵等其他危險物存在之虞之配管、儲槽
    、油桶等容器，從事熔接、熔斷或使用明火之作業或有發生火花之虞之作業，應
    事先清除該等物質，並確認無危險之虞；且雇主對於防止爆炸性、發火性等物質
    所引起之危害，應有符合標準之必要安全設備，勞工安全衛生設施規則第一百七
    十三條及勞工安全衛生法第五條第一項第二款分別定有明文。被告昆儀公司既僱
    用被害人薛炳科從事機械維修裝設工作，即為勞工安全衛生法第二條第二項所稱
    之雇主，本應注意對於防止爆炸性、發火性等物質引起之危害，應有符合標準之
    必要安全設備，並採取防止火災、爆炸之措施，而被告甲○○為該公司廠長，指
    派被害人薛炳科從事儲槽取樣開關之裝設工作時，須先命人清除該桶內之雜酚油
    ，防止殘存之油料爆裂，且須先開啟人孔蓋排放槽桶內煤焦油輕質成分揮發成之
    可燃性蒸氣，而依當時狀況，並無不能注意之情事，竟疏未注意前揭規定，致被
    害人薛炳科作業時，不慎引燃槽桶內可燃性蒸氣發生氣爆而死亡，顯有過失至明
    。且被告昆儀公司與甲○○之過失，與被害人薛炳科之死亡結果間，亦有相當之
    因果關係。是本件事證明確，被告等犯行堪予認定。
三、查被告昆儀公司為勞工安全衛生法第二條第二項所定義之雇主，被告昆儀公司對
    於防止爆炸性、發火性等物質引起之危害，並未有符合標準之必要安全設備，核
    其所為，係違反勞工安全衛生法第五條第一項第二款之規定，應依同法第三十一
    條第二項之規定，依同條第一項所定之罰金刑論處。另核被告甲○○所為，則應
    依刑法第二百七十六條第二項之業務過失致死罪論處。爰審酌被告昆儀公司、甲
    ○○與被害人之過失程度、造成職業災害之損害程度，及犯罪後已與被害人家屬
    達成和解，有宜蘭縣羅東鎮調解委員會調解書一件在卷可稽等一切情狀，分別量
    處如主文所示之刑，並就被告甲○○部分諭知易科罰金折算標準，以資懲儆。茲
    查，被告甲○○前未曾受有期徒刑以上刑之宣告，有臺灣高等法院被告全國前案
    紀錄表可按，且被告昆儀公司事後已與被害人家屬達成和解，業如前述，其經此
    偵查、審理，當知所警惕，而無再犯之虞，本院因認其前開所受宣告之刑以暫不
    執行為當，併宣告緩刑二年，以勵自新。另被告昆儀公司科處罰金部分，因非屬
    對自然人之處罰，爰無從諭知易服勞役之折算標準，併予敘明。
四、至公訴人另以：被告甲○○前開業務過失行為，亦涉犯勞工安全衛生法第三十一
    條第一項、第五條第一項第二款之雇主未設置防止爆炸、發火性物質之安全設備
    致生死亡之職業災害罪，且與前揭業務過失致死部分有想像競合犯之裁判上一罪
    關係。惟按勞工安全衛生法第三十一條第一項之罪，係以「雇主」為其犯罪主體
    ，而「雇主」係指是業主或事業經營之負責人，「勞工」則係指受僱從事工作獲
    致工資者，勞工安全衛生法第二條二項、第一項分別定有明文。經查，被告甲○
    ○於被告昆儀公司任職廠長，而被害人薛炳科為被告昆儀公司所僱用，並非被告
    甲○○所僱用等情，業據被告甲○○與昆儀公司代表人丙○○陳述在卷（見本院
    九十二年八月二十六日訊問筆錄），又前揭行政院勞工委員會北區勞動所職業災
    害檢查報告中亦載明「被害人罹災時係受被告昆儀公司廠長指揮監督，而肇災設
    備亦為昆儀公司所管理，故以昆儀公司為災害發生單位撰寫報告書」，顯見被害
    人薛炳科係受僱於被告昆儀公司，僅係於執行職務中受廠長即被告甲○○之指揮
    、監督，被告甲○○雖擔任廠長，然亦係受僱從事工作獲致工資之「勞工」，並
    非業主或事業經營之負責人，核與勞工安全衛生法第二條第二項所稱之「雇主」
    若有未合，其前揭業務過失行為，尚難逕以違反勞工安全衛生法第五條第一項第
    二款之雇主未設置防止爆炸、發火性物質之安全設備之規定，而以同法第三十一
    條第一項之罪相繩，此外復查無其他證據足資認定被告甲○○確涉有此部分之犯
    行，揆諸前開說明，原應為被告甲○○無罪之諭知，惟公訴人認此部分之犯行與
    其所犯前揭業務過失致死部分，有想像競合犯之裁判上一罪關係，爰不另為無罪
    之諭知，附此敘明。
據上論斷，應依刑事訴訟法第二百九十九條第一項前段，勞工安全衛生法第三十一條
第一項、第二項，刑法第十一條前段、第二百七十六條第二項、第七十四條第一款、
第四十一條第一項，罰金罰鍰提高標準條例第一條前段、第二項，判決如主文。
本案經檢察官魏廷勳到庭執行職務
中      華      民      國    九十二    年      九      月       九     日
                                      臺灣宜蘭地方法院刑事第二庭
                                          審判長法  官    黃  永  勝
                                                法  官    鄭  貽  馨
                                                法  官    郭  顏  毓
右正本證明與原本無異。
如不服本判決，應於判決送達後十日內向本院提出上訴狀 (應附繕本)。
                                                書記官    莊  淑  茹
中      華      民      國    九十二    年      九      月      十      日
附錄本案論罪科刑法條全文：
勞工安全衛生法第三十一條
違反第五條第一項或第八條第一項之規定，致發生第二十八條第二項第一款之職業災
害者，處三年以下有期徒刑、拘役或科或併科新臺幣十五萬元以下罰金。
法人犯前項之罪者，除處罰其負責人外，對該法人亦科以前項之罰金。
刑法第二百七十六條
因過失致人於死者，處二年以下有期徒刑、拘役或二千元以下罰金。
從事業務之人，因業務上之過失犯前項之罪者，處五年以下有期徒刑或拘役，得併科
三千元以下罰金。


司法院資訊處製作；財團法人民間司法改革基金會備份。
